臺灣高等法院刑事判決
110年度上訴字第1736號
上  訴  人  臺灣桃園地方檢察署檢察官
被      告  賴曉芳



上列上訴人因被告違反毒品危害防制條例案件，不服臺灣桃園地
方法院109年度審訴字第1840號，中華民國110年1月8日第一審判
決（起訴案號：臺灣桃園地方檢察署109年度毒偵字第4595號）
，提起上訴，本院判決如下：
    主  文
上訴駁回。
    理  由
一、公訴意旨略以：被告賴曉芳基於施用第一級、第二級毒品之
    犯意，於民國109 年5 月20日下午5 時40分許為警採尿前回
    溯26小時、120 小時內某時，在臺灣地區不詳地點，以不詳
    方式，分別施用第一級毒品海洛因、第二級毒品甲基安非他
    命各1 次。嗣於109 年5 月20日為警採尿送驗，檢驗結果呈
    嗎啡、甲基安非他命陽性反應，始悉上情。因認被告所為係
    涉犯毒品危害防制條例第10條第1 項之施用第一級毒品、同
    條例第10條第2 項之施用第二級毒品等罪嫌。
二、檢察官上訴意旨略以：毒品危害防制條例於97年4月30日修
    正後，對於進入司法程序之戒癮治療方式，採取「觀察、勒
    戒或強制戒治」及「附命緩起訴」雙軌制，其目的在給予施
    用毒品者戒毒自新機會。被告既同意參加戒癮治療，由檢察
    官採行「附命緩起訴」方式，此後「附命緩起訴」經撤銷，
    自不能再改採「觀察、勒戒或強制戒治」方式，重啟處遇程
    序。是該條例第24條乃一般刑事訴訟程序之例外規定，屬刑
    事訴訟法第1條第1項規定之「其他法律所定之訴訟程序」。
    該條第2項規定「前項（第1項）緩起訴處分，經撤銷者，檢
    察官應依法追訴」，已明示施用毒品案件於撤銷緩起訴處分
    後之法律效果為「依法追訴」，此乃因被告事實上已接受等
    同「觀察、勒戒」之處遇，惟其竟未能履行該條件，自應於
    撤銷緩起訴處分後就前案依法起訴，而無再次聲請法院裁定
    觀察、勒戒之必要。又「附命緩起訴」後，3年（原規定5年
    ）內再犯施用第一級或第二級毒品者，因其事實上已接受等
    同「觀察、勒戒」處遇，顯見再犯率甚高，原規劃之制度功
    能已無法發揮成效，自得依109年1月15日修正公布之毒品危
    害防制條例第23條第2項或修正公布前第24條第2項規定之相
    同法理，逕行提起公訴，無再依修正後毒品危害防制條例第
    20條第1項重為聲請觀察、勒戒之必要。否則若被告心存僥
    倖，有意避險，選擇對其較有利之戒癮治療，如有再犯，又
    可規避直接起訴之規定，自與法律規範目的有悖（最高法院
    104年度第2次刑事庭會議決議意旨參照）。被告前於107年1
    0月13日下午4時因施用第一級、第二級毒品行為，經臺灣桃
    園地方檢察署檢察官於108年3月20日以107年度毒偵字第741
    8號為附命完成戒癮治療之緩起訴處分確定等情，後被告竟
    於前開緩起訴處分確定後3年內之109年5月20日下午5時40分
    許為警採尿前回溯26小時、120小時再犯本案施用第一、二
    級毒品犯行，因事實上既已接受等同觀察、勒戒之處遇，揆
    諸上揭會議要旨，自應由檢察官逕行起訴，並無再次聲請法
    院裁定觀察、勒戒之必要。原判決認事用法未洽，請將原判
    決撤銷，更為適當之判決。
三、經查：
  ㈠按起訴之程序違背規定者，應諭知不受理之判決；對於原審
    諭知不受理之判決上訴時，第二審法院認其為無理由而駁回
    上訴，得不經言詞辯論為之，刑事訴訟法第303條第1款、第
    372條分別定有明文。又本次109年1月15日修正公布、同年7
    月15日施行之毒品危害防制條例（下稱毒品條例）第20條第
    3項及第23條第2項規定，將原條文之再犯期間由「5年」改
    為「3年」，且依同日施行之毒品條例第35條之1第1款規定
    ，於本次毒品條例修正施行後，仍於偵查中之案件，由檢察
    官逕依上開修正後規定處理。換言之，如被告係屬毒品條例
    第20條第1項「初犯」或同條第3項「3年後再犯」者，檢察
    官即不得追訴處罰，倘檢察官誤向法院提起公訴，其起訴之
    程序當然違背法律規定，法院自應諭知不受理之判決。
  ㈡依下列說明，毒品條例第20條第3項所規定之「3年後再犯」
    ，係指本次再犯（不論毒品條例修正前、後）距最近一次觀
    察、勒戒或強制戒治執行完畢釋放已逾3年者，不因其間有
    無犯施用毒品罪經起訴、判刑或執行而受影響：　　
　⒈87年5月20日毒品條例公布施行後之刑事政策，對於施用毒品
    者，已揚棄純粹的犯罪觀，雖強調「除刑不除罪」之理念，
    認為施用毒品者具有「病患性犯人」之特質，惟囿於當時戒
    治及醫療體系均不完整、專業人員欠缺且戒毒知識尚有不足
    ，社會大眾仍視施用毒品者為「犯人」而非「病患」，暨相
    關戒毒及事後之追蹤、輔導配套措施亦不完備，其刑事政策
    明顯將施用毒品者偏向「犯人」身分處理，導致監獄人滿為
    患，且施用毒品人口不減反增。為此，戒毒政策不得不改弦
    易轍，開始正視施用毒品者實屬「病患」之特質。先於97年
    新增毒品條例第24條附命完成戒癮治療緩起訴制度，確立「
    附命完成戒癮治療緩起訴處分」及「觀察、勒戒或強制戒治
    」雙軌治療模式。本次109年1月15日修正公布、同年7月15
    日施行之毒品條例第20條第3項及第23條第2項，雖僅將原條
    文之再犯期間由「5年」改為「3年」，惟鑑於將施用毒品者
    監禁於監獄內，僅能短期間防止其接觸毒品，因慣用毒品產
    生之「心癮」根本無法根除，並慮及毒品條例施行多年累積
    之戒毒經驗及實效，暨逐步擴充之醫療、戒癮機構、專業人
    力、社區支援系統等資源，尤以本次毒品條例第24條修正，
    擴大檢察官對施用毒品者附條件緩起訴處分之範圍，使其能
    視個案具體情形給予適當多元社區處遇。本次修正後對於施
    用毒品者之思維，自應與時俱進，擺脫以往側重於「犯人」
    身分之處罰，著重其為「病患」之特質，並以「治療」疾病
    為出發點，重新評價前揭所謂「3年後再犯」之意義。
　⒉毒品戒除不易，須經長期且持續之治療，施用毒品者既被視
    為「病患性犯人」，最佳處遇方式即為治療。對於施用毒品
    者之治療方式，有機構外之處遇（如自行赴醫院戒癮、附命
    完成戒癮治療緩起訴處分等），或機構內之觀察、勒戒或強
    制戒治；至對施用毒品者科以刑罰，無非在運用刑罰之一般
    預防功能以嚇阻毒品之施用。監獄為執行場所而非戒癮專責
    機構，針對施用毒品者及其再犯之特性，法務部於106年12
    月5日頒訂之「科學實證之毒品犯處遇模式計畫」，目的即
    是積極引進地區醫療體系之協助，提供毒癮戒治，落實社區
    追蹤輔導及治療之銜接，俾修復創傷、預防再犯。惟刑罰因
    涉及人身自由之基本權，故於施用毒品初犯時皆以傳統之機
    構外或機構內處遇方式治療，如再施用毒品時，始科以刑事
    責任。而當刑罰處遇仍不能有效幫助施用毒品者改善惡習時
    ，即表示無法以此方式發揮治療效果，若繼續施以刑罰只具
    懲罰功能，不僅無法戒除毒癮，更漸趨與社區隔離，有礙其
    復歸社會。基於憲法應保障人民之生存權，及根據每個國民
    生存照顧需要提供基本給付之理念，為協助施用毒品者戒除
    毒癮復歸社會，對於經監獄監禁處遇後仍再犯之施用毒品者
    ，更應恢復以機構內、外之治療協助其戒除毒癮。此即本次
    修正毒品條例第20條第3項關於施用毒品者所謂「3年後再犯
    」係何所指之立法真諦。除檢察官優先適用第24條命附條件
    緩起訴處分處遇（不論幾犯，亦無年限）外，對於施用毒品
    初犯者，應適用第20條第1項、第2項為機構內之觀察、勒戒
    或強制戒治；若於上開機構內處遇執行完畢釋放後，於「3
    年內再犯」者，依第23條第2項規定，應依法追訴；倘於「3
    年後再犯」自應再回歸到傳統醫療體系機構內重為觀察、勒
    戒或強制戒治之治療。是對於戒除毒癮不易者，唯有以機構
    內、外處遇及刑事制裁等方式交替運用，以期能控制或改善
    其至完全戒除毒癮。　
　⒊綜上所述，對於毒品條例第20條第3項及第23條第2項所謂「3
    年後（內）再犯」，自應跳脫以往窠臼，以「3年」為期，
    建立「定期治療」之模式。其規定中所謂「3年後再犯」，
    只要本次再犯（不論修正施行前、後）距最近一次觀察、勒
    戒或強制戒治執行完畢釋放已逾3年者，即該當之，不因其
    間有無犯施用毒品之罪經起訴、判刑或執行而受影響。
　㈢又毒品條例第24條第1項規定（109年1月15日公布110年5月1
    日生效），已改採觀察、勒戒等處遇與「附命緩起訴」並行
    之雙軌模式，後者並擴及毒品條例第23條第2項（3年內再犯
    ）情形，可見立法者有意在「附命緩起訴」程序，對施用第
    一、二級毒品者，採取更為寬容之態度。而上述二程序之執
    行方式有別，其間仍有差異，誠無法等同視之。抑且，參酌
    修正後之毒品條例第24條第2項規定：「前項緩起訴處分經
    撤銷者，檢察官應繼續偵查或起訴」，可知經撤銷緩起訴處
    分之該案，仍有毒品條例所定觀察、勒戒等處遇制度之適用
    ，益徵附命完成戒癮治療之緩起訴處分，與觀察、勒戒等處
    遇實無法相提並論，自無從以被告曾經檢察官為附命完成戒
    癮治療之緩起訴處分，即認可視為其事實上已接受等同於「
    觀察、勒戒」之處遇。職是之故，被告前縱經檢察官為附命
    完成戒癮治療之緩起訴處分，仍與觀察、勒戒等處遇執行完
    畢有別，其倘再為施用毒品犯行，檢察官仍應依修正後毒品
    條例第20條第1項、第3項或第23條第2項之規定，分別視其
    為「初犯及3年後再犯」或「3年內再犯」之施用毒品者，而
    決定適用觀察、勒戒等處遇或起訴之程序，不因其前曾經檢
    察官為附命完成戒癮治療之緩起訴處分而受影響。另就與「
    觀察、勒戒或強制戒治」有關之「3年後再犯」所持見解，
    該軌治療模式既已跳脫既往窠臼，重新評價所謂「3年後再
    犯」之意義，而採對被告寬厚之解釋方法，與此同時，對於
    另一軌即「附命緩起訴」處分，亦宜採相同態度，方不致對
    於適用「觀察、勒戒或強制戒治」之被告採寬厚之見解，然
    對於適用「附命緩起訴」處分之被告，採嚴苛之解釋，認被
    告即使未完成戒癮治療，事實上仍等同已接受「觀察、勒戒
    」之處遇，以致解釋嚴苛不一，厚此薄彼，使適用不同程序
    之被告，遭受不同對待，當非所宜，且如此解釋，亦與立法
    原意背道而馳，亦有最高法院110年度台非字第98號判決意
    旨可參。　
四、被告前因施用毒品案件，經原審以89年度毒聲字第2266號裁
    定送觀察、勒戒後，認有繼續施用毒品之傾向，再依89年度
    毒聲字第2688號裁定送強制戒治。後經原審89年度毒聲字第
    5124號裁定停止其處分釋放出所，並於90年4 月12日停止戒
    治未經撤銷而視為執行完畢，該次施用毒品之犯行並經本院
    以89年度易字第1227號判決判處有期徒刑4 月確定。茲被告
    於109年5月20日下午5時40分許為警採尿前回溯26小時、120
    小時再犯本案施用第一、二級毒品之犯行，距被告最近一次
    觀察、勒戒或強制戒治執行完畢之日（即90年4 月12日），
    已逾3年，核屬毒品危害防制條例第20條第3項所規定之「3
    年後再犯」；此外，本件於109年7月15日毒品條例修正施行
    後，仍屬偵查中之案件，迄至同年8月20日始經檢察官起訴
    而繫屬於原審法院，有加蓋於臺灣桃園地方檢察署函之原審
    收文日期章戳可憑(見原審卷第7頁)，是依毒品條例第35條
    之1第1款規定，檢察官即應依修正後規定處理。至於被告因
    施用第一級、第二級毒品之犯行，經臺灣桃園地方檢察署檢
    察官於108年3月20日以107年度毒偵字第7418號為附命完成
    戒癮治療之緩起訴處分確定，緩起訴期間為1 年6 月，緩起
    訴期間自108 年4 月9 日起至109 年10月8 日，遵守或履約
    期間為108年4月9日至109年9月8日，惟被告於緩起訴期間內
    之108 年11月1 日故意犯有期徒刑以上之施用第一級毒品海
    洛因罪並經提起公訴，上開緩起訴處分經臺灣桃園地方檢察
    署檢察官以109 年度撤緩字第78號撤銷，有本院被告前案紀
    錄表附卷可憑。是被告於108年間雖曾經檢察官為附命完成
    戒癮治療之緩起訴處分，惟尚未完成戒癮治療，該緩起訴即
    遭檢察官以109 年度撤緩字第78號撤銷，尚難等同曾受「觀
    察、勒戒或強制戒治」執行完畢釋放之處遇，揆諸前開說明
    ，檢察官仍應具體審酌被告情形，給予附命完成戒癮治療緩
    起訴處分之機會，或向法院聲請裁定送觀察、勒戒。檢察官
    上訴意旨所憑之最高法院104年度第2次刑事庭會議決議，與
    前開毒品危害防制條例修正意旨不符，尚難可採。從而，檢
    察官上訴為無理由，應予駁回，並不經言詞辯論為之。
據上論斷，應依刑事訴訟法第368條、第372條，判決如主文。
中　　華　　民　　國　　110 　年　　6 　　月　　9 　　日
　　　　　　        刑事第七庭  審判長法　官  孫惠琳
　　　　　　　　　　　　　　　　　　  法　官  張育彰　　
　　　　　　　　　　　　　　　　　　  法　官  王惟琪
以上正本證明與原本無異。
施用第二級毒品部分，不得上訴。
施用第一級毒品部分，如不服本判決，應於收受送達後20日內向
本院提出上訴書狀，其未敘述上訴之理由者並得於提起上訴後20
日內向本院補提理由書（均須按他造當事人之人數附繕本）「切
勿逕送上級法院」。
                                      書記官  陳怡君
中　　華　　民　　國　　110 　年　　6 　　月　　11　　日